【裁判字號】    92,簡上,92
【裁判日期】    920730
【裁判案由】    侵占
【裁判全文】
臺灣士林地方法院刑事判決                          九十二年度簡上字第九二號
    公  訴  人  臺灣士林地方法院檢察署檢察官
    上  訴  人
    即被    告  乙○○
右列上訴人即被告因侵占案件，經本院士林簡易庭於民國九十二年四月十日以九十二
年度士簡字第四九八號判決（聲請簡易判決案號：臺灣士林地方法院檢察署九十二年
度偵緝字第一八三號），上訴人不服上開判決提起上訴，本院依通常程序為第一審判
決如左：
    主  文
原判決撤銷。
乙○○無罪。
    理  由
一、公訴意旨略以：被告乙○○係設於台北縣泰山鄉○○路○段八八九巷九號一樓之
    功曜工業有限公司（以下簡稱功曜公司）負責人，於民國九十年八月十四日，在
    上址將原屬於功曜公司之慶鴻牌放電加工機五台（型式編號各為ＣＭ四八○ＤＭ
    Ｓ二○九三九八、ＣＭ四八○ＤＭＳ二一○四○二、ＣＺ000000000、
    ＣＹ00000000、ＣＺ000000000），連同美溪牌放電加工機一
    台（原聲請簡易判決處刑書漏未記載），以新臺幣（下同）四百二十三萬九千元
    之價格出售予告訴人甲○○和股份有限公司，再由告訴人將上開慶鴻牌放電加工
    機五台與美溪牌放電加工機一台（原聲請簡易判決處刑書漏未記載）出租予功曜
    公司，約定租賃期間自九十年八月十五日起至九十二年九月十五日止，第一期租
    金為三百二十三萬九千元，第二期至第七期每期租金為五萬二千五百元，第八期
    至第十三期每期租金為五萬二千元，第十四期至第十九期每期租金為四萬八千元
    ，第二十期至第二十五期每期租金為四萬四千元，同時約定以占有改定方式，使
    告訴人取得間接占有，以代交付。詎被告明知前開慶鴻牌放電加工機五台均屬告
    訴人所有，因積欠他人債務無力償還，竟意圖為自己不法之所有，於九十一年五
    月間某日，將前開慶鴻牌放電加工機五台，以變易持有為所有之意思，予以侵占
    入己，並交由其他債權人抵償債務，嗣經告訴人公司人員於同年五月二十日前往
    功曜公司查訪時，始悉上情。因認被告涉犯刑法第三百三十五條第一項之侵占罪
    嫌等語。
二、按犯罪事實應依證據認定之，無證據不得推定其犯罪事實；不能證明被告犯罪者
    ，應諭知無罪之判決，刑事訴訟法第一百五十四條、第三百零一條第一項分別定
    有明文。又犯罪事實之證明，必須達於一般人均可得確信其為真實之程度，而無
    合理之懷疑存在時，始得為被告有罪之認定。如果犯罪事實之證明，尚未達到此
    一程度，仍有合理之懷疑存在時，即不能為被告有罪之認定。次按刑法第三百三
    十五條第一項之侵占罪，係以意圖為自己或第三人不法之所有，而侵占自己持有
    他人之物為其成立要件，如行為人對其持有者為他人之物並無認識，或無為自己
    或第三人不法所有之意圖，其關於該罪之主觀構成要件即有欠缺，而不成立該罪
    。
三、訊據被告固坦承有就原屬於功曜公司所有之六台放電加工機（慶鴻牌五台、美溪
    牌一台）與告訴人簽訂買賣契約與租賃契約之事實，惟堅決否認有侵占犯行，辯
    稱：其與告訴人間所簽之契約，實係消費借貸契約，並未出賣機器；其所有之放
    電加工機中以美溪牌最值錢，經折舊後尚有超過一百萬元之價值，足以擔保其積
    欠告訴人之七十萬元之債務等語。經查：
（一）被告係設於台北縣泰山鄉○○路○段八八九巷九號一樓之功曜公司負責人，於
      九十年八月十四日與告訴人簽訂買賣契約與租賃契約，將功曜公司之慶鴻牌放
      電加工機五台、美溪牌放電加工機一台，以四百二十三萬九千元之價格出售予
      告訴人，再由告訴人將上開放電加工機共六台出租予功曜公司，約定租賃期間
      自九十年八月十五日起至九十二年九月十五日止，第一期租金為三百二十三萬
      九千元，第二期至第七期每期租金為五萬二千五百元，第八期至第十三期每期
      租金為五萬二千元，第十四期至第十九期每期租金為四萬八千元，第二十期至
      第二十五期每期租金為四萬四千元之事實，業據被告坦白承認，核與告訴代理
      人劉耀文、丙○○之指訴相符，並有買賣契約書、租賃契約書影本各一份附卷
      可稽。
（二）被告辯稱其與告訴人間所簽之契約，實係消費借貸契約，並未出賣機器等語。
      查被告固與告訴人簽訂買賣契約，以四百二十三萬九千元之價格出售六台放電
      加工機予告訴人，然告訴人同時將這六台放電加工機又出租予被告，且第一期
      租金即為三百二十三萬九千元，故實際上被告出賣其放電加工機僅只取得一百
      萬元，此業據證人即告訴代理人丙○○到庭證述屬實，且稱此為「融資性的租
      賃」。另參以被告與告訴人簽訂之租賃契約書第十八條優先購買權之規定：「
      本契約期滿時，承租人有權按『租賃事項』內所約定的價格優先購買租賃物」
      ，而優先購買權為「新台幣零元」，足見租賃期滿時，被告可以無償取回其出
      賣之放電加工機。故被告與告訴人間之法律關係，顯非一般人所認知之買賣、
      租賃關係，反而近似於以動產擔保之借貸關係。因此，縱使被告與告訴人間之
      買賣、租賃契約均屬合法、有效，被告主觀上認為係消費借貸契約，其並未出
      賣機器予告訴人，確有可能。
（三）被告辯稱：其所有之放電加工機中以美溪牌最值錢，經折舊後尚有超過一百萬
      元之價值，足以擔保其積欠告訴人之七十萬元之債務等語。查被告出賣予告訴
      人之六台放電加工機，以美溪牌放電加工機較新，其餘慶鴻牌放電加工機都是
      舊機器，主要有價值的是美溪牌放電加工機等情，業據證人丙○○到庭證述屬
      實。而被告自陳：當時尚積欠告訴人七十多萬元；美溪牌放電加工機於八十九
      年買入的價格是二百三十萬元，至九十一年五月間止，已使用二年，如依一般
      機器之折舊率，其價值應該超過一百萬元等語。則被告辯稱其所有之放電加工
      機以美溪牌最值錢，應可採信。雖然證人丙○○證稱告訴人處分美溪牌放電加
      工機後僅得款五十萬四千元，不足清償被告積欠之債務。然而被告上開關於其
      買入價格之陳述如果屬實，參以依其與告訴人間之租賃契約，於契約期滿時得
      無償取得其放電加工機，則其將其餘較無價值之慶鴻牌放電加工機先予處分，
      主觀上亦尚難認其有不法所有之意圖。
四、綜上所述，對於被告是否認識所持有之慶鴻牌放電加工機為他人之物，或有無為
    自己不法所有之意圖，仍有合理之懷疑存在，而未達於一般人均可得確信其為真
    實之程度；公訴人復未提出其他積極證據足資證明被告有何侵占犯行，依照前開
    說明，即不能認為被告有罪，而應諭知無罪之判決。
五、按檢察官聲請以簡易判決處刑之案件，經法院審理後認為應諭知無罪判決者，應
    適用通常程序審判之，刑事訴訟法第四百五十二條及第四百五十一條之一第四項
    但書第二款分別定有明文。原審認被告意圖為自己不法之所有，而侵占自己持有
    他人之物，並據以論科有期徒刑五月，如易科罰金，以三百元折算一日，固非無
    見。惟查被告是否具備侵占罪之故意或不法所有意圖，仍有合理懷疑存在，已如
    前述，則原判決以刑法第三百三十五條第一項之侵占罪論處被告罪刑，即有未洽
    。被告上訴否認犯罪，非無理由，本院審理後，認為被告應為無罪之諭知，自應
    由本院依刑事訴訟法第四百五十五條之一第三項之規定，準用同法第三百六十九
    條第二項之規定，將原判決撤銷，另依第一審通常程序為無罪之諭知。
六、依刑事訴訟法第四百五十五條之一第一項、第三項、第三百六十九條第一項前段
    、第二項、第四百五十二條、第三百零一條第一項，判決如主文。
本案經檢察官呂文忠到庭執行職務
中      華      民      國      九十二      年      七    月    三十    日
                                        臺灣士林地方法院刑事第一庭
                                        審判長法  官  林  清  吉
                                              法  官  高  愈  杰
                                              法  官  劉  秉  鑫
右正本證明與原本無異。
如不服本判決應於送達後十日內向本院提出上訴狀。
                                              書記官  曾  恆  壽
中      華      民      國      九十二      年      八    月     四     日


司法院資訊處製作；財團法人民間司法改革基金會備份。
